---
title: "Case 4"
output: pdf_document
---
# Case 4

### Forbredelse til oppgavene:

```{r}
library(WDI)
library(tidyverse)
```

### Gjør et søk på nøkkelordet imports:

```{r}
imports <- WDIsearch("imports") %>% as_tibble()
imports
```

### Får 117 indikatorer som innholder imports i beskrivelsen, vi ønsker å benytte oss av indikatoren "imports of goods and services (current US$), lagrer tabellen i objektet df_import:

```{r}
df_import <- WDI(indicator = "NE.IMP.GNFS.CD", country = "all")
head(df_import)
```

### Kan se nærmere på importen til Norge, enheten setter til milliærder dollar (10^9)
```{r}
df_import %>%
  filter(country=="Norway") %>% 
  rename(import=NE.IMP.GNFS.CD,
         år=year) %>%
  mutate(import=import/1e9) %>% 
  ggplot(aes(x=år, y=import)) +
  geom_line(col="dark blue") +
  labs(title="Norsk import av varer og tjenester \n (nominelle tall)",
       x =" ",
       y = "milliarder US$") +
  theme_bw()
```

\newpage
# Oppgave 1: 
### Bereng prosentvis endring i import fra ett år til det neste:

```{r}
df_import_No <- df_import %>% 
  filter(country=="Norway") %>% 
  rename(import=NE.IMP.GNFS.CD, 
         år=year) %>% 
  mutate(import=import/1e9) %>% 
  mutate("Prosentvis endring" = 100*(import-lag(import))/lag(import))

df_import_No

```

## Årene før og etter finanskrisen var de årene med størst nedgang, og fra 2007 til 2008 var det størst oppgang. Og rett før oljekrisen var det høy import, også nedgang etter oljekrisen i 2016, også før 2020 og Koronapandemien var det import.



\newpage
### Forbredelser til oppgave 2: 

```{r}
exports <- WDIsearch("exports") %>% as_tibble()
exports
#150 indikatorer som innhold exports i beskrivelsen. benytter NE.EXP.GNFS.CD

df_export <- WDI(indicator = "NE.EXP.GNFS.CD", country = "all")
head(df_export)

```


### Kan se nærmere på eksporten fra Norge, enheten settes til milliærder (10^9) dollar.
```{r}
df_export %>%
  filter(country=="Norway") %>% 
  rename(eksport=NE.EXP.GNFS.CD,
         år=year) %>%
  mutate(eksport=eksport/1e9) %>% 
  ggplot(aes(x=år, y=eksport)) +
  geom_line(col="dark red") +
  labs(title="Norsk eksport av varer og tjenester \n (nominelle tall)",
       x =" ",
       y = "milliarder US$") +
  theme_bw()
```


\newpage
# Oppgave 2: 
### Beregn prosentivs endring i eksport fra ett år til det neste: 
```{r}
df_export_No <- df_export  %>% 
  filter(country=="Norway") %>% 
  rename(export=NE.EXP.GNFS.CD, 
         år=year) %>% 
  mutate(export=export/1e9) %>% 
  mutate("Prosentvis endring" = 100*(export-lag(export))/lag(export))

df_export_No
```

## Olje relatert eksport på 70-tallet, slutten av 80-tallet, og noen år med negang. Norges eksport består mest av olje og gass, når det har vært oljekriser så har det vært en draktsik nedgang i eksport. 70-tallet var preget av at oljevirksomheten ikke var oppe i full drift, siden 70-tallet var preget av store steg og utvikling for norsk industri. også oljekrisen i 1973 var en stor bidragsyter for lite eksport på 70-tallet. også har andre kriser også påvirket eksporten, sånn som finanskrisen, oljekrisen 



\newpage
## Import og eksport sett i sammenheng:
### Dersom man ønsker import og eksport i sammengang må vi slå tabellene sammen.
### Forbredelse til oppgave 3 og 4:
```{r}
dframe <- left_join(df_import, df_export, by = c("iso2c", "country", "year"))
head(dframe)
```

### Kan se nærmere på Norge, endrer format på tabellen "Langt" gjennom å benytte funksjonen pivot_longer(), kan dermed indeksere kategoriene enklere:
```{r}
dframe %>%
  filter(country=="Norway") %>% 
  rename(import=NE.IMP.GNFS.CD,
         eksport=NE.EXP.GNFS.CD,
         år=year) %>%
  mutate(import=import/1e9,
         eksport=eksport/1e9) %>% 
  select(år, import, eksport) %>% 
  pivot_longer(-år, names_to="aktivitet", values_to="verdi") %>% 
  ggplot(aes(x=år, y=verdi, col=aktivitet)) +
  geom_line() +
  scale_color_manual(values=c("dark red", "dark blue")) +
  labs(title="Norsk eksport og import av varer og tjenester \n (nominelle tall)",
       x =" ",
       y = "milliarder US$") +
  theme_bw()
```

### Sammenligne to land: 
### Kan sammenligne eksportveridene til to land:
```{r}
df_export %>%
  filter(country %in% c("Norway","Sweden")) %>% 
  rename(eksport=NE.EXP.GNFS.CD,
         land=country,
         år=year) %>%
  mutate(eksport=eksport/1e9) %>% 
  ggplot(aes(x=år, y=eksport, col=land)) +
  geom_line() +
  labs(title="Eksport av varer og tjenester \n (nominelle tall)",
       x =" ",
       y = "milliarder US$") +
  theme_bw()
```

\newpage
# Oppgave 3
## Endre navene til norsk stedsnavn:
```{r}
df_export %>% 
  filter(country %in% c("Norway","Sweden")) %>% 
  rename(eksport=NE.EXP.GNFS.CD,
         land=country,
         år=year) %>%
  mutate(eksport=eksport/1e9) %>% 
  mutate(land=recode(land, "Norway"="Norge", "Sweden"="Svergie")) %>% 
  ggplot(aes(x=år, y=eksport, col=land)) +
  geom_line() +
  labs(title="Eksport av varer og tjenester \n (nominelle tall)",
       x =" ",
       y = "milliarder US$") +
  theme_bw() 
```

\newpage
# Oppgave 4
### Lag en figur som viser den kumulative prosentvise endringen i eksport og import for Norge og Svergie.

```{r}
library(cowplot)

p1 <- 
df_export %>%
  filter(country %in% c("Norway","Sweden")) %>% 
  rename(eksport=NE.EXP.GNFS.CD,
         år=year) %>%
  mutate(eksport=eksport/1e9) %>%
  mutate(prosend=100*(eksport - lag(eksport))/lag(eksport)) %>% 
  mutate(krumprosend = (prosend + lag(prosend))) %>% 
  ggplot(aes(x=år, y=krumprosend, col=country)) +
  geom_line() + xlab("År") +
  ylab("Kumulative prosentvis endring \n for eksport Norge og Svergie") +
  theme_bw()
  

p2 <- 
  df_import %>% 
  filter(country %in% c("Norway","Sweden")) %>% 
  rename(import=NE.IMP.GNFS.CD,
         år=year) %>%
  mutate(import=import/1e9) %>%
  mutate(prosend=100*(import - lag(import))/lag(import)) %>% 
  mutate(krumprosend = (prosend + lag(prosend))) %>% 
  ggplot(aes(x=år, y=krumprosend, col=country)) +
  geom_line() + xlab("År") +
  ylab("Kumulative prosentvis endring \n for eksport Norge og Svergie") +
  theme_bw()

  plot_grid(p1, p2, ncol = 2, labels = "AUTO")

```



