---
title: "Case 3"
output: pdf_document
---
# Case 3

### Forbredelsene til oppgavene: 
```{r setup, include=FALSE}
knitr::opts_chunk$set(echo = TRUE)
```
```{r}
```

### Laster ned nødvendig pakker
```{r}
library(tidyverse)
library(data.table)
library(cowplot)
library(corrr)
library(readxl)
library(httr)
```

### Henter co2 data:
```{r}
co2 <- fread("https://github.com/owid/co2-data/raw/master/owid-co2-data.csv")
codebook <- fread("https://github.com/owid/co2-data/raw/master/owid-co2-codebook.csv")
with(co2, table(country))

```

### Fjerner alle samlekategorier og regioner, og tar vare på dara fra enkelte land. Variabelen Co2 er målt i millioner tonn, beregner gjennomsnittlig Co2 utslipp per lane per år.

```{r}
co2 <- 
  co2 %>%
  filter(country %in% c("Africa", "Asia", "Asia (excl. China & India)",
                        "Europe", "EU-27", "EU-28", "Europe (excl. EU-28)",
                        "Europe (excl. EU-27)", "Oceania", "North America",
                        "North America (excl. USA)", "Panama Canal Zone",
                        "South America", "International transport",
                        "Kuwaiti Oil Fires") == FALSE) %>% 
  select(year, co2) %>% 
  group_by(year) %>% 
  summarise(co2 = mean(co2, na.rm = TRUE)) %>% 
  ungroup()
head(co2)
```

### BNP per capita henta fra Maddison Project Darabase 2020, benytter kode som laster datafila direkte fra kilde som en temoprær fil.

```{r}
url <- "https://www.rug.nl/ggdc/historicaldevelopment/maddison/data/mpd2020.xlsx"
GET(url, write_disk(tmpfi <- tempfile(fileext = ".xlsx")))

mpd2020 <- read_excel(tmpfi, sheet = "Full data")
head(mpd2020)

```

### Beregner gjennomsnittlig BNP per capita per år for alle landene i tabllen:
```{r}
gdp <- 
  mpd2020 %>% 
  select(year, gdppc) %>% 
  filter(year >= 1750) %>% 
  group_by(year) %>% 
  summarise(bnp_pc = mean(gdppc, na.rm = TRUE)) %>% 
  ungroup()
head(gdp)
```

### Laster ned temperaturdata, som er medianverdien per år for et ensemble av 100 målinger:


```{r}
temp <- fread("https://www.metoffice.gov.uk/hadobs/hadcrut4/data/current/time_series/HadCRUT.4.6.0.0.annual_ns_avg.txt")
```

### Gir variablene nye navn:
```{r}
temp <- 
  temp %>% select(V1, V2) %>% 
  rename(year = V1, tempratur = V2)
head(temp)
```

### Slår sammen de tre datasettene:
```{r}
left_join(co2, gdp, by="year") %>% 
  left_join(., temp, by="year") -> dframe
dframe <- 
  dframe %>% filter(year>=1850)
head(dframe)
```

### Lager en plot av de tre tidsseriene, benytter cowplot::plot_grid() for å arrangere de tre figurene ved siden av hverandre

```{r}
p1 <- 
  dframe %>% 
  ggplot(aes(x=year, y=bnp_pc)) +
  geom_line(lwd=1, col="dark red") + 
  labs(x = " ", 
       y = "Bruttonasjonalprodukt (US$) oer capita") + 
  theme_bw()

p2 <- 
  dframe %>% 
  ggplot(aes(x=year, y=co2)) + 
  geom_line(lwd=1, col="dark green") +
  labs(x = " ") +
  theme_bw()

p3 <- dframe %>% 
  ggplot(aes(x=year, y=tempratur)) +
  geom_line(lwd=0.6, col="red") +
  labs (x = " ") +
  theme_bw()

plot_grid(p1, p2, p3, ncol = 3, labels = "AUTO")
```

### Korrelasjonen mellom de ulike tidsseriene kan beregnes:
```{r}
dframe %>% 
  select(-year) %>% 
  correlate(diagonal = 1) %>% 
  fashion(decimals = 3)

```

\newpage
## Oppgave 1:
### Med hver grad som øker, så ser man en drastisk endring i BNP per capita. 
```{r}
dframe %>% 
 ggplot(aes(x= bnp_pc, y=tempratur)) + geom_point() + theme_bw()
```

### Med Hver grad som øker, så ser man at Co2 øker det nesten 3 gangen.
```{r}
dframe %>% 
  ggplot(aes(x= co2, y=tempratur)) + geom_point() + theme_bw()
```

\newpage
## Oppgave 2:

```{r}
dframe1 <- dframe[1:101, ]
#tempratur og BNP_pc før og etter 1950:

dframe2 <- dframe[101:170, ]
#Co2 og tempratur før og etter 1950: 
dframe1 %>% 
  select(-year) %>% 
  correlate(diagonal = 1) %>% 
  fashion(decimals = 3)
```

### Korrelasjonen mellom variablene er størst etter 1950, altså andre del av dataene.

```{r}
dframe2 %>% 
  select(-year) %>% 
  correlate(diagonal = 1) %>% 
  fashion(decimals = 3)
#Korrelasjonen mellom variablene er størst etter 1950, altså andre del av dataene. 
```

\newpage
### Forbredelse til oppgave 3:  

```{r}

#modell 1: hele perioden
library(mosaic)
fit1 <- lm(co2 ~ log(bnp_pc), data = dframe)
fit1

plotModel(fit1)

#modell 2: før 1950
fit2 <- lm(co2 ~ log(bnp_pc), data = filter(dframe, year < 1950))
plotModel(fit2)

#modell 3: etter 1950: 
fit3 <- lm(co2 ~ log(bnp_pc), data = filter(dframe, year >= 1950))
fit3
plotModel(fit3)

#modell 4: begge periodene i samme modell: 
dframe <- dframe %>% 
  mutate(y1950 = year >= 1950)
fit4 <- lm(co2 ~ log(bnp_pc)*y1950, data = dframe)
fit4
plotModel(fit4)

```

\newpage

# Oppgave 3: 

```{r}
dframe %>% 
  ggplot(aes(x=co2, y=tempratur)) + 
  geom_point() + theme_bw()

fit5 <- lm(tempratur ~ co2, data = dframe)
plotModel(fit5)

```

### Dette viser at jo mer BNP øker, jo mer blir produsert og kjøpt, som gjør at det blir mer Co2 utslipp, som igjen øker tempraturen. 




