---
title: "Case 5 KPI"
output:
  pdf_document: default
  html_document: default
---

### Forbreding til oppgavene:
```{r}

library(data.table)
kpi_csv <- fread("http://data.ssb.no/api/v0/dataset/1086.csv?lang=no")
kpi_csv

library(rjstat)
url <- "http://data.ssb.no/api/v0/dataset/1086.json?lang=no"
kpi_json <- fromJSONstat(url)
str(kpi_json)

tabell <- kpi_json[[1]]
str(tabell)
head(tabell)

suppressPackageStartupMessages(library(tidyverse))

tabell %>%
  group_by(statistikkvariabel) %>%
  summarise(n=n())

kpi <- 
  tabell %>%
  filter(statistikkvariabel=="Konsumprisindeks (2015=100)") %>% 
  as_tibble()

kpi

library(lubridate)
kpi <-
  kpi %>%
  separate(måned, into=c("år", "måned"), sep="M") %>% 
  mutate(dato=ymd(paste(år, måned, "1"))) %>% 
  select(dato, konsumgruppe, statistikkvariabel, value)
kpi

kpi %>%
  ggplot(aes(x=dato, y=value)) + 
  geom_line()

kpi %>%
  ggplot(aes(x=dato, y=value)) + 
  geom_line(col="dark blue") +
  labs(title="Konsumprisindeks - KPI \n Totalindeks (2015=100)",
       x =" ",
       y = "Totalindeks") +
  theme_bw()

kpi %>%
  filter(dato >= "2015-01-01" & dato <= "2015-12-01")

kpi %>%
  mutate(year=year(dato)) %>% 
  filter(year==2015) %>%
  summarise(mean(value))

kpi %>%
  mutate(year=year(dato)) %>% 
  filter(year==2010) %>%
  summarise(mean(value))


b2010 <- 
  kpi %>%
  mutate(year=year(dato)) %>% 
  filter(year==2010) %>%
  summarise(ny_basis_2010=mean(value))

kpi <- 
  kpi %>%
  mutate(KPI_2010=100*value/b2010$ny_basis_2010)

kpi %>%
  rename(KPI_2015=value) %>%
  select(dato, KPI_2010, KPI_2015) %>% 
  pivot_longer(-dato,
               names_to = "KPI",
               values_to = "indeks") %>% 
  ggplot(aes(x=dato, y=indeks, col=KPI)) +
  geom_line() +
  labs(title="Konsumprisindeks - KPI",
       x =" ",
       y = "Totalindeks") +
  theme_bw()

tabell2 <-
  tabell %>%
  filter(statistikkvariabel != "12-måneders endring (prosent)") %>% 
  separate(måned, into = c("år", "måned"), sep="M") %>% 
  mutate(dato = ymd(paste(år, måned, "1"))) %>% 
  select(dato, statistikkvariabel, value) %>% 
  pivot_wider(names_from = "statistikkvariabel") %>% 
  rename(KPI = "Konsumprisindeks (2015=100)",
         SSB_dp ="Månedsendring (prosent)") %>% 
  mutate(dp  = 100*(KPI - lag(KPI))/lag(KPI),
         lndp.v1 = 100*(log(KPI) - log(lag(KPI))),
         lndp.v2 = c(NA, 100*diff(log(KPI))))

head(tabell2)

tabell2 %>%
  filter(dato >= "1979-02-01") %>%
  mutate(positiv=lndp.v2 >= 0) %>% 
  ggplot(aes(x=dato, y=lndp.v2, fill=positiv)) +
  geom_col(position = "identity") +
  scale_fill_manual(values = c("dark red", "dark blue"), guide = FALSE) +
  labs(title="Prosentvis endring i konsumprisindeksen \n Totalindeks (2015=100)",
       x = " ",
       y = "Prosent") +
  theme_bw()

tabell2 %>%
  filter(dato >= "1979-02-01") %>%
  select(dato, lndp.v2) %>% 
  mutate(kumulativKPI=cumsum(lndp.v2)) %>% 
  ggplot(aes(x=dato, y=kumulativKPI)) +
  geom_line(col="dark green") +
  labs(title="Kumulativ endring i konsumprisindeksen \n Totalindeks (2015=100)",
       x = " ",
       y = "Prosent") +
  theme_bw()
```
\newpage

## Oppgave 1
```{r}

kpi %>%
  mutate(year=year(dato)) %>%
  filter(year==2019) %>%
  summarise(mean(value))

b2019 <- kpi %>%
  mutate(year=year(dato)) %>%
  filter(year==2019) %>%
  summarise(ny_basis_2019_11_01=mean(value))

kpi <-
  kpi %>%
  mutate(KPI_2019_11_01=100*value/b2019$ny_basis_2019_11_01)

kpi %>%
  select(dato, KPI_2019_11_01) %>%
  pivot_longer(-dato,
               names_to = "KPI",
               values_to = "indeks") %>%
  ggplot(aes(x=dato, y=indeks, col=KPI)) +
  geom_line(lwd=1) +
  labs(title="Konsumprisindeks - KPI \n Totalindeks(2019_11_01=100)",
       x =" ",
       y = "Totalindeks") +
  theme_bw()
```
\newpage
## Oppgave 2
```{r}
okt2018 <- print(3259.30 +	3315.45 +	3326.76 + 3597.78 +	3666.59 + 3731.57)
sep2020 <- print(3519.72 + 	3520.36 + 	3534.44 + 3821.26 +	3832.89 +	3944.75)

diff.handlekurv <- 
print((sep2020-okt2018)/okt2018*100)
```
#### Det er en 6,1% forskjell på handlekurvene fra de forskjellige butikkene fra oktober 2018 til september 2020.

```{r}
okt2018kpi <-
  print(kpi$value[478])

sep2020kpi <-
  print(kpi$value[501])

poengendr.kpi <-
  print(sep2020kpi - okt2018kpi)
```
#### Det er er en 3,6 prosentpoeng økning i KPI fra oktober 2018 til september 2020.

```{r}
prosentendr.kpi <-
  print((sep2020kpi - okt2018kpi) / okt2018kpi * 100)
```
#### Det er en 3,29% økning i KPI fra oktober 2018 til september 2020.
\newpage

## Oppgave 3
```{r}
url <- "https://data.ssb.no/api/v0/dataset/1094.json?lang=no"
kpi_json1 <- fromJSONstat(url)
str(kpi_json1)

tabell3 <- kpi_json1[[1]]

sep2020tabell <-
  tabell3 %>% 
  filter(konsumgruppe== "Brød", måned== "2020M09") 
sep2020tabell
   
okt2018tabell <- 
  tabell3 %>% 
  filter(konsumgruppe== "Brød", måned== "2018M09")
okt2018tabell 

kpi2020tabell <- 
 sep2020tabell[1, 4]

kpi2018tabell <- 
  okt2018tabell[1, 4]
```
```{r}
kpitabellendringprosent <- 
  print((kpi2020tabell-kpi2018tabell)/kpi2018tabell*100)
```
#### Det er 4,7% endring på KPI for brød fra oktober 2018 til september 2020

### Fra VG´s matbørs så får man:
```{r}
VGokt2018 <- 
  print(83.30	+ 83.30 +	83.30 +	87.50 +	92.30 +	90.90)
VGsep2020 <- 
  print(86.80	+86.80+	86.80+	90.30+	91.60+	92.90)

EndringprisVG <- 
  print((VGsep2020-VGokt2018)/VGokt2018*100)

```
#### Der var 2,8% endring for Brød i VG`s matbørs.

\newpage

## Oppgave 4
#### Hvor mamnge månder er det positive og negative, og sammenlign prosent. 
```{r}
tabell2 %>% 
  count(dp >=0)

ProsentvispositiveKPI <- 
  print(417/(417+95) *100)

ProsentnegativeKPI <- 
  print(95/(417+95)*100)

```
\newpage

## Oppgave 5
### Tar inn modellen fra oppgavesettet:
```{r}
tabell2 %>%
  filter(dato >= "1979-02-01") %>%
  select(dato, lndp.v2) %>% 
  mutate(kumulativKPI=cumsum(lndp.v2)) %>% 
  ggplot(aes(x=dato, y=kumulativKPI)) +
  geom_line(col="dark green") +
  labs(title="Kumulativ endring i konsumprisindeksen \n Totalindeks (2015=100)",
       x = " ",
       y = "Prosent") +
  theme_bw()

tabell4 <- 
  tabell2 %>%
  filter(dato >= "1979-02-01") %>%
  select(dato, lndp.v2) %>% 
  mutate(kumulativKPI=cumsum(lndp.v2))
```


```{r}
tabell4 %>% 
  count(kumulativKPI <= 50)
```
#### 64 måneder for å nå KPI på 50.

```{r}
tabell4 %>% 
  count(kumulativKPI<=100)
```
#### 212 måneder for å nå KPI på 100

```{r}
tabell4 %>% 
  count(kumulativKPI<=150)
```
#### 503 måneder på å nå KPI på 500.

