---
title: "Case 1 BNP"
output: pdf_document
---

```{r setup, include=FALSE}
knitr::opts_chunk$set(echo = TRUE)
```

Oppsett av oppgavene m/plot:
```{r BNP }
#aktiverer pakkene som skal brukes: 
library(tidyverse)
library(PxWebApiData)


#aktiverer data
variabler <- ApiData("https://data.ssb.no/api/v0/no/table/09842", returnMetaFrames = TRUE)
names(variabler)


verdier <- ApiData("https://data.ssb.no/api/v0/no/table/09842", returnMetaData = TRUE)
verdier


tabell <- ApiData("https://data.ssb.no/api/v0/no/table/09842", Tid = paste(1970:2020), ContentsCode = "BNP")


#ser på første liste
head(tabell[[1]])


#ser på andre liste: 
head(tabell[[2]])


#gjøre listenes variabel <chr> til numeriske verdier (<int>)
bnp <- tabell[[1]]
str(bnp)


#endre år til numerisk, og navn på bruttonasjonalprodukt:
bnp <- bnp %>% 
  mutate(år=parse_number(år)) %>% 
  rename(BNP=value)
str(bnp)


#se ny liste:
head(bnp)


#lage en plot
bnp %>% 
  ggplot(aes(x=år, y=BNP)) + geom_line(color="dark blue") + 
  scale_y_continuous(labels = scales::comma) + 
  labs(title = "Bruttonasjonalprodukt - BNP \n (kr per innbygger)",
       x = " ", 
       y = "kr per innbygger") +
  theme_bw()
```


Oppgave 1:

Endringene på y-aksen fra figur 1 til 2, var at man gjorde om 2e+05 (200 000kr)om til hele tall i kr per innbygger. Endring som er gjort mellom de figurene er farge på plotten, lagte label(navn) på y-akse og
endret til et svart hvitt tema, dette ble gjort for å lage en graf som er lettere og lese og fremstille 
dataen på bedre måte. Grafen blir mer oversiktlig.



Oppgave 2:
```{r}
#lage en plot med BNP-tall fra og med 1990.

bnp %>% 
  filter(år>=1990) %>% 
  ggplot(aes(x=år, y=BNP)) + geom_line(color="dark blue") + 
  scale_y_continuous(labels = scales::comma) + 
  labs(title = "Bruttonasjonalprodukt - BNP \n (kr per innbygger)",
       x = " ", 
       y = "kr per innbygger") +
  theme_bw()
```


Oppgave 3:
```{r}
#"lag()" benyttes for å vise en endring i tidsserievariabel mellom to tidspunkt.
#skal gjøre bnp-data om til en ny variable "BNP_L1
bnp %>% 
  mutate(BNP_L1=lag(BNP)) %>% 
  head()

#Beregne differansen i BNP:
bnp %>% 
  mutate(BNP_L1=lag(BNP),
         dBNP=BNP-BNP_L1) %>% 
  head()

#kan og gjøre beregningenr av differansen direkte: 
bnp %>% 
  mutate(dBNP=BNP-lag(BNP)) %>% 
  head()

#prosentvis endring i BNP blir da: 
bnp %>% 
  mutate(prosBNP = 100*(BNP-lag(BNP))/lag(BNP)) %>% 
  head()

#lage en plot av prosenvisendring: 
bnp %>% 
  mutate(prosBNP = 100*(BNP-lag(BNP))/lag(BNP)) %>% 
  ggplot(aes(x=år, y=prosBNP)) + 
  geom_line()

#fjerne den manglende observasjoner:
bnp %>%
  mutate(prosBNP = 100*(BNP - lag(BNP))/lag(BNP)) %>%
  filter(år >=1971) %>% 
  ggplot(aes(x=år, y=prosBNP)) +
  geom_line(color="dark red") +
  labs(title="Prosentvis endring i bruttonasjonalprodukt - BNP",
       x =" ",
       y = "prosent") +
  theme_bw()
```

Lagt til en svart hvit bakgrunn for å gjøre det mer oversiktlig. La til en mørke rød farge for å gjøre linjen mer synlig. La til lab "prosentivs endring i bruttonasjonalprodukt. Avgrenset ploten fra 1971 og utover og lagt til overskrift.

Oppgave 4:
```{r}
bnp %>%
  mutate(prosBNP = 100*(log(BNP) - log(lag(BNP)))) %>%
  filter(år >=1971) %>% 
  ggplot(aes(x=år, y=prosBNP)) +
  geom_line(color="dark blue") +
  labs(title="Prosentvis endring i bruttonasjonalprodukt - BNP",
       x =" ",
       y = "prosent") +
  theme_bw()
#tar fra år 1971 fordi 1970 har ikke endring i BNP fordi mangler 1969 data. 
```

Oppgave 5:
```{r}
#bruker arrange til å få listen i stigende rekkefølge med positiv endring.
#2009 var det størst nedgang som følge av finanskrisen.
bnp %>%
  mutate(prosBNP = 100*(BNP - lag(BNP))/lag(BNP)) %>%
  filter(år >=1971) %>% 
  arrange(prosBNP)
```

Oppgave 6:
```{r}
bnp %>%
  mutate(prosBNP = 100*(BNP - lag(BNP))/lag(BNP)) %>%
  filter(år >=1971) %>%
  mutate(tiår = år - år %% 10) %>%
  group_by(tiår) %>% 
  mutate(snittBNP=mean(prosBNP)) %>%
  ggplot(aes(x=år)) +
  geom_line(aes(y=prosBNP), color="dark red") +
  geom_step(aes(y=snittBNP), color="steelblue", linetype="dashed") +
  labs(title="Prosentvis endring i bruttonasjonalprodukt - BNP \n (gjennomsnitt per tiår)",
       x=" ",
       y="prosent") +
  theme_bw()
```

Det som er gjort i koden er at man kan se prosentvis ednring i snitt per tiår,de har "mutatet" en snittBNP ved bruk av mead(prosBNP). De har lag på forskjellige farger på geom_line og geom_step, og gitt geom_step linetype= "dashed" for å få den striplte. Har også endre tittel tol gjennomsnitt per tiår. 




